臺灣臺南地方法院民事判決　　　　　　　　92年度智字第25號
原　　　告　乙○○
訴訟代理人　莊美貴律師
被　　　告　台鈺機械實業有限公司
兼
法定代理人　甲○○
上列當事人間請求侵權行為損害賠償事件，經本院於民國96年 7
月19日言詞辯論終結，判決如下：
    主  文
原告之訴及假執行之聲請均駁回。
訴訟費用新臺幣陸萬零肆元由原告負擔。
    事實及理由
一、原告起訴主張：
  (一)原告係「新型第114408號麵帶厚薄之輾壓裝置」及其追加二
    專利權（以下簡稱系爭二項新型專利）、「新式樣第061473
    號第47類食品加工機具麵食成型機」（以下簡稱系爭新式樣
    專利）專利權人。緣被告台鈺機械實業有限公司（以下簡稱
    台鈺公司）及其負責人即被告甲○○自民國90年起，於臺南
    市○○路○段239號之9所製造販售之機器型號 TY528號「麵
    包出皮打薄機」、型號 TY850之「麵包包子自動成型機」及
    型號 TY880之「多用途食品包餡自動成型機」 3種機型之「
    麵皮厚薄之輾壓機構」，業已侵害原告所享有之系爭新型專
    利，且其中型號為 TY850之機器形狀復侵害原告所享有之系
    爭新式樣專利，經原告發現後，乃於90年10月及91年 6月分
    別寄發存證信函請求被告停止侵害行為，惟被告均置之不理
    ，仍繼續仿製販售原告所享有專利權機器之行為。
  (二)按「發明專利權受侵害時，專利權人得請求賠償損害，並得
    請求排除其侵害，有侵害之虞者，得請求防止之」；又「依
    前條請求損害賠償時，得就下列各款擇一計算其損害：一、
    依民法第 216條之規定。但不能提供證據方法以證明其損害
    時，發明專利權人得就其實施專利權通常所可獲得之利益，
    減除受害後實施同一專利權所得之利益，以其差額為所受損
    害」，專利法第84條第 1項、第85條第1項第1款定有明文。
    而對於新型專利權及新式樣專利權受侵害時，其損害賠償亦
    準用前揭規定，專利法第108條、第129條亦有明文規定。本
    件因被告仿製、公開販售原告所享有系爭新型及新式樣專利
    機械之行為，致原告所生產販售前開專利權之食品加工機具
    麵食成型機（機器型號YJ1600、YJ1200、YJ1520、YJ1500、
    YJ1620系列）之銷售價格大受影響，在被告仿製、販賣該機
    器之前，原告出售該等機器之每台平均售價約為新臺幣（下
    同）972,880 元，因被告之長期侵害行為，致原告於90年底
    至92年間出售該等機器每台平均售價降至 700,343元，而原
    告自90年底迄今售出該型機器20台，共計損失 5,450,740元
    ，爰依專利法第84條、第85條第1項第1款、第108條、第129
    條之規定，請求被告連帶賠償上開損害。
  (三)又發明專利權人之業務上信譽，因侵害而致減損時，得另請
    求賠償相當金額，專利法第85條第 2項定有明文。本件被告
    自90年開始故意仿製原告所享有系爭新型及新式樣專利權之
    機器公開販售，並於各大廣告媒體大肆刊登廣告，對原告業
    務上信譽造成重大損害，爰依專利法第85條第2項、第108條
    、第129條之規定，請求被告賠償500,000元。
  (四)綜上所述，被告等共同故意仿製販售原告享有系爭新型及新
    式樣專利權之產品，自90年迄今仍繼續仿製販售，更連續大
    肆刊登包含型號為 TY528、TY850、TY880等麵食機器於我國
    各大廣告雜誌及其所屬網站，用以公開展售上開麵食機器，
    被告確已侵害原告所享有之系爭新型及新式樣專利權，其侵
    權行為迄今仍未停止，造成原告之損害至鉅，爰依法提起本
    訴，以排除侵害，並賠償原告之損害等語。
  (五)並聲明：
    求為判決：
    1.被告不得製造、販售與原告所享有之新型第114408號麵帶
      厚薄之輾壓裝置及其追加二專利權、新式樣第061473號專
      利權同型之機器。
    2.被告應連帶給付原告 5,950,740元，及自起訴狀繕本送達
      翌日即92年10月10日起至清償日止，按週年利率 5％計算
      之利息。
    3.願以現金或無記名可轉讓定期存單供擔保，請准宣告假執
      行。
二、被告則以：
  (一)原告所指型號為 TY528、TY850、TY880號機型係被告台鈺公
    司自行研發，並經聲請專利，與原告所有之系爭新型專利無
    涉。且原告係於接獲智慧財產局通知核准專利後，始將打薄
    之輾壓機構應用在被告台鈺公司生產之機臺上，嗣於92年 6
    月11日接獲經濟部異議審定書後，乃未再應用。且原告所指
    TY528機型，被告僅生產1台樣品，並未量產。
  (二)被告於90年10月間接獲原告之存證信函後，即以存證信函告
    知系爭 TY528、TY850、TY880等機型均係自行研發並經核准
    專利，於91年 6月亦曾回函表示上情，並未如原告所指置之
    不理。
  (三)被告並無抄襲或侵害原告之系爭新型專利及新式樣專利，蓋
    食品機械必定會有馬達、齒輪、電器箱等構造，每家公司產
    品之外關均不相同。且原告之打薄專利機構，在外國早已被
    同業應用在食品機械上，自不能認為原告之專利為合法。
  (四)被告於92年 4月間，將其所設計之麵食加工機器交給位在臺
    北安口公司生產，雙方約定安口公司有權更改機器之構造，
    而被告交付設計圖時，並未收取費用，係待安口公司將生產
    之機器出售後，始給予被告利潤，但安口公司並未將機器售
    出。
  (五)本件原告提出之證據無法說明機械內之結構及效果，不足以
    證明被告台鈺公司及丙○○二人有侵害專利權之事實，且原
    告生產機型之外觀與被告之產品不同，是被告並未侵犯原告
    之新式樣專利等語，資為抗辯。
  (六)並聲明：求為判決駁回原告之訴。
三、本件兩造不爭執之事項如下：
  (一)原告係系爭二項新型專利及系爭新式樣專利之專利權人。
  (二)被告甲○○曾就「麵皮壓薄機構之結構改良」向經濟部智慧
    財產局申請專利審定，經該局於90年10月 5日發文暫准專利
    。嗣原告於90年12月21日對於被告之上開「麵皮壓薄機構之
    結構改良」提出異議，經經濟部智慧財產局審定後，於91年
    11 月8日審定認為異議成立，應不予專利。上開異議審定書
    係於91年11月12日送達於被告丙○○委任之專利代理人顏福
    楨。
  (三)原告所有之「麵帶厚薄之輾壓裝置追加二」、「麵帶厚薄之
    輾壓裝置」兩項專利，分別於92年11月21日、92年11月24日
    ，經被告丙○○委託友人吳文瑞向經濟部智慧財產局提出舉
    發，至93年12月22日、93年12月21日，經濟部智慧財產局就
    上開專利舉發案件分別審定認為舉發不成立，經舉發人對於
    審定結果提起訴願，前者經經濟部於94年 5月12日以經訴字
    第 09406127530號駁回訴願而確定，另後者則經經濟部駁回
    訴願後，舉發人不服提起行政訴訟，經臺北高等行政法院於
    95年 8月16日以94年度訴字第3063號判決駁回其訴，並於同
    年9月20日確定。
  (四)被告台鈺公司所生產之TY850、TY880機型產品，目前均在生
    產販售中。
  (五)上開事實，業據兩造分別提出系爭二項新型專利及系爭新式
    樣專利之專利證書、專利公報及其詳細說明書影本、經濟部
    智慧財產局91年11月8日(91)智專三(一)02017字第09189002
    480號專利異議審定書影本各1份（以上為原告提出，見本院
    卷(一)第8至62、154至156頁）、同局90年10月5日(90)智專一
    (四)02065字第09081031862號專利核准審定書 1份、專利舉
    發申請書 2份（以上為被告提出，見本院卷(一)第133至134、
    160至264頁）為證，並經本院依職權向經濟部智慧財產局、
    臺北高等行政法院函詢查明屬實，有經濟部智慧財產局93年
    12月21日(93)智專三(一)02017字第09321129000號函及該函
    檢附之專利舉發審定書2份、94年6月17日(94)智專三(一)02
    068字第09420563200號函及該函檢附之訴願決定書影本 1份
    、94年 7月27日(94)智專三(一)02068字第09420685400號函
    及該函檢附之訴願決定書影本1份、94年9月28日(94)智專三
    (一)02068字第09420892240號函、臺北高等行政法院95年 9
    月27日院田宇股94訴03063字第 0950020038號函及該函檢附
    之判決正本 1份在卷可稽（見本院卷(二)第35至44、62至69、
    75至81、84、116至124頁），兩造就此復不爭執。本院綜合
    上開證據調查結果，應堪信兩造上述主張及答辯之事實為真
    正。
四、按當事人主張有利於己之事實者，就其事實有舉證之責任，
    民事訴訟法第 277條前段定有明文。查原告主張被告台鈺公
    司及其負責人即被告甲○○所製造、販售之型號 TY528號「
    麵包出皮打薄機」、型號 TY850之「麵包包子自動成型機」
    及型號 TY880之「多用途食品包餡自動成型機」3 種機型之
    「麵皮厚薄之輾壓機構」，業已侵害原告所享有之系爭新型
    專利，其中型號為 TY850之機器形狀復侵害原告所享有之系
    爭新式樣專利，為被告台鈺公司、甲○○所爭執否認，並以
    前揭情詞置辯。則本件原告就被告所製造、販售之上開機型
    業已侵害系爭二項新型專利、新式樣專利之事實，自應負舉
    證之責任。經查：
  (一)按新型，指利用自然法則之技術思想，對物品之形狀、構造
    或裝置之創作；新型專利權範圍，以說明書所載之申請專利
    範圍為準，於解釋申請專利範圍時，並得審酌創作說明及圖
    式，專利法第93條、第106條第2項定有明文。又新式樣，指
    對物品之形狀、花紋、色彩或其結合，透過視覺訴求之創作
    ；新式樣專利權範圍，以圖面為準，並得審酌創作說明，同
    法第109條第1項、第123條第2項亦有明文規定。而審酌判斷
    專利侵害之理論及其流程如下：
    1.審酌判斷專利侵害之理論：
      (1)全要件原則：將涉嫌侵權之某項產品與已獲得專利權之
        產品或技術比較其構成要件（指前開專利技術保護範圍
        ），倘全部要件均符合，自構成專利權之侵害。
      (2)均等論原則：指將涉嫌侵權之某項產品與已獲得專利權
        之產品或技術相比，雖未在字面上落入該申請專利範圍
        之內，但與所述專利之技術範圍實質相同，此時可判斷
        該涉嫌侵權產品或技術構成均等侵害。而判斷均等與否
        之三要素為：I、以實質相同方法；II、實行實質相同
        功能；III、產生實質相同結果。在此三要素之基礎之下
        ，應將全部特徵一一對應，即將申請專利範圍內之每一
        具體特徵進行比較、分析、判斷，以得其結論。申言之
        ，實施形式係依技術上之等效特徵，具有技術上置換可
        能性，為專家所顯而易見之特徵，亦為專利權所保障之
        範圍。
      (3)此外於考量是否構成專利權之侵害時，亦須斟酌倘參酌
        申請專利範圍所附之說明、圖說等資料，得以歸結出某
        一特定之範圍已經專利申請權人明白表示不請求保護時
        ，此明白拋棄之表示，有其拘束力，不得嗣後再主張仍
        為專利保護之範圍，此即「禁反言原則」。
    2.關於專利侵害判斷之流程，依專利侵害鑑定基準，其順序
      如下：
      (1)明確申請專利範圍之內容。
      (2)解析申請專利範圍之構成。
      (3)解析待鑑定樣品之構成。
      (4)專利侵害之判斷（適用全要件原則、均等論、禁反言原
        則）。
      (5)判斷有無侵害專利。
  (二)查本件原告所有之系爭二項新型專利及系爭新式樣專利，其
    申請專利範圍之內容為何，固據原告提出系爭二項新型專利
    及系爭新式樣專利之專利公報、專利詳細說明書影本（見本
    院卷(一)第 9至19、21至49、51至62頁）為證，然就被告所製
    造、販售之 TY850、TY880、TY528機型如何侵害其所有之系
    爭二項新型專利及系爭新式樣專利，則未舉證以實其說。雖
    原告主張依其所提出之由被告刊登於亞太食品設備採購指南
    雜誌、亞太臺灣食品工業採購指南雜誌、亞太臺灣食品設備
    採購年鑑雜誌、國際食品加工及包裝商情雜誌等各項雜誌廣
    告及被告公司網站內容（見本院卷(一)第89至99頁），足證被
    告生產之上述機型業已侵害系爭二項新型專利，且被告所生
    產之TY850機型業已侵害系爭新式樣專利云云，然查：
    1.觀諸原告所提上開廣告型錄及網站內容，僅就被告所製造
      、販售之 TY850、TY880、TY528機型所生產之食品類型或
      操作特性，諸如：一機多用途、操作簡單、一貫作業、可
      更換模具、不破壞麵皮組織等項為概要之敘述，毫無一語
      涉及上開三種機型之機械構造，是無從以前述之全要件原
      則、均等論原則判斷被告所製造、販售之上述機型業已侵
      害原告之系爭二項新型專利權。
    2.又被告甲○○前就「麵皮壓薄機構之結構改良」向經濟部
      智慧財產局申請專利審定，經該局於90年10月 5日發文暫
      准專利後，原告於90年12月21日對於被告之上開「麵皮壓
      薄機構之結構改良」提出異議，經經濟部智慧財產局審定
      認為異議成立，應不予專利之事實，固為兩造所不爭執，
      然觀諸原告所提前引經濟部智慧財產局91年11月 8日異議
      審定書之內容（見本院卷(一)第154至156頁），經濟部智慧
      財產局係比較原告所提86年9月11日審定公告之第 000000
      00號「麵帶輾壓裝製之改良第二案」專利案與被告之上開
      「麵皮壓薄機構之結構改良」專利案後，以兩者技術及功
      效相同，被告之上開「麵皮壓薄機構之結構改良」不具進
      步性，因認原告之異議成立。茲原告於上開異議案所提出
      之86年 9月11日審定公告之第00000000號「麵帶輾壓裝製
      之改良第二案」專利案既非本件系爭二項新型專利，是亦
      不能以此認定被告所製造、販售之上述機型業已侵害原告
      之系爭二項新型專利權。
    3.再者，原告所舉上開廣告型錄及網站內容，其上雖有被告
      台鈺公司產製之 TY850型「麵包包子自動成型機」之外觀
      ，然其上所印製之圖片僅顯示 TY850型機器之單側影像，
      並無上開機型之全貌，是亦無從僅以上述廣告型錄及網站
      內容，逕認被告所產製之 TY850型「麵包包子自動成型機
      」之外觀業已侵害原告之系爭新式樣專利。
  (四)綜上所述，原告主張被告所製造、販售之上述TY850、TY880
    、TY528 機型業已侵害其所有之系爭二項新型專利，而上述
    TY850 機型業已侵害其所有之系爭新式樣專利，均屬不能證
    明。從而，原告以被告台鈺公司、甲○○共同故意仿製販售
    原告享有系爭新型及新式樣專利權之產品為由，依侵權行為
    之法律關係及專利法第84條、第85條第1項第1款、第85條第
    2 項、第108條、第129條之規定，請求判命被告不得製造、
    販售與系爭二項新型專利、系爭新式樣專利權同型之機器，
    並請求被告連帶賠償其損害，即無理由，應予駁回。
五、又原告既受敗訴判決，其假執行之聲請即失所依據，應併予
    駁回。
六、本件事證已臻明確，兩造其餘主張及舉證，核與判決結果無
    影響，爰不逐一論述，併予敘明。
七、按法院為終局判決時，應依職權為訴訟費用之裁判，民事訴
    訟法第87條第 1項定有明文。查本件訴訟費即裁判費經核為
    60,002元，本院爰依職權確定上開訴訟費用由原告負擔。
八、據上論結，本件原告之訴為無理由，依民事訴訟法第87條第
    1項、第78條，判決如主文。
中　　華　　民　　國　　96　　年　　7 　　月　　31　　日
                  民事第三庭    審判長法  官  蔡美美
                                      法  官  高如宜
                                      法　官　周紹武
以上正本係照原本作成
如對本判決上訴，須於判決送達後20日內向本院提出上訴狀
中　　華　　民　　國　　96　　年　　7 　　月　　31　　日
                                      書記官　陳美萍
